# 请教陈版，关于处置子公司丧失控制权合并报表处理

提问人：平淡如水 时间：2011-06-06 18:54:37
在《企业会计准则讲解》（ 2010 ）P4页，“企业因处置部分股权投资或其他原因丧失了对原有子公司控制权的”（ 2 ）在合并财务报表中，对于剩余股权，应当按照其在丧失控制权日的公允价值进行重新计量。处置股权取得的对价与剩余股权公允价值之和，减去按持股比例计算应享有原有子公司自购买日开始持续计算的净资产的份额之间的差额，计入丧失控制权当期的投资收益。与原有子公司股权投资相关的其他综合收益，应当在丧失控制权时转为当期投资收益。企业应当在附注中披露处置后的剩余股权在丧失控制权日的公允价值、按照公允价值重新计量产生的相关利得或损失的金额。 其中举的例子中 则A公司在编制对B公司丧失控制权当期的合并财务报表时，应当按照以下四个步骤进行会计处理： 第一步，应当对剩余的对B公司20%股权投资按照丧失控制权之日的公允价值进行重新计量（4 200万元） 第二步，处置股权取得的对价（8 200万元）与剩余股权公允价值（4 200万元）之和（12 400万元），减去按原持股比例（60%）计算应享有B公司自购买日开始持续计算的净资产的份额（10 900万元×60%＝6 540万元）之间的差额（ 12 400 万元-6 540万元＝5 860万元），计入丧失控制权当期的投资收益。 第三步，B公司其他综合收益中与A公司持有股权（60%）相关的部分（ 300 万元×60%＝ 180 万元），也应当转为当期投资收益。 请问：在合并报表中，第一步和第二步、第三步调整分录是什么？我想了很久，想不明白。请陈老师指教。非常感谢！

回答人：chenyiwei
由于解释 4 号生效后，合并报表和个别报表层面的处理方式基于不同的原理，彼此没有对应关系，因此比较合适的做法是：首先把合并报表主体想象成一个一般的会计处理，通过在合并报表层面直接编制帐务处理的会计分录来确定应当达到的合并层面处理效果；然后通过调整前的合并报表与调整后应达到效果的比较，倒推出应如何编制合并抵销分录（实际上此时的合并抵销分录已不仅仅是内部投资、内部交易和内部往来的抵销，而涉及到了不同层面的会计主体之间“视角差异”的调整）。例如，本案例中应达到的合并层面处理效果可通过以下分录来显示： 借：长期股权投资 4200 借：银行存款 8200 贷：B公司相关净资产项目的 60 ％ 6540贷：投资收益 5860 借：资本公积 180 贷：相关损益项目 180

回答人：chenyiwei
回复 平淡如水 的帖子
如 02068134 所言，这两个数字并无勾稽关系。可辨认净资产公允价值净增加 700 （10900-10200）的主要原因包括几方面：一是该期间内的净利润和其他综合收益（800+300）；二是可能发生的向股东分配利润等原因导致的净资产减少；三是各项可辨认净资产的公允价值增值。因此（ 800 ＋ 300 ）与净资产公允价值增值 700 之间并无必然联系。

提问人：chinhua 时间：2011-08-19 01:35:45
请教楼上几位朋友,"因此合并报表层面确认的转让收益应为=5860-3180=2680万元才对" 这个是依据<关于执行企业会计准则的上市公司和非上市企业做好 2010 年年报工作的通知>( 财会[2010]25号)?

回答人：chenyiwei
解释 4 号和财会[2010]25号。

提问人：lbwl 时间：2012-02-19 12:32:27
回复 chenyiwei 的帖子
B公司相关净资产项目的 60 ％ 这个在分录时是不是用长期股权投资代替呢

回答人：chenyiwei
上面这个仅仅是为了说明处理原理和最终应达到的效果之用，并不是真正要在合并报表层面编制的帐务处理分录。所以“B公司相关净资产项目的 60 ％”实际上是具体的资产和负债项目，不能用长期股权投资代替。

提问人：qjr1124 时间：2012-05-22 17:47:54
回复 chenyiwei 的帖子
个别报表层合并层（虚）差异调整备注　　 1 、处置收益按长期投资成本账面价值乘以处置比例与取得对价确认处置收益按对价倒算全股份公允价与长期投资按权益法口径确认的账面价值之间差额确认处置收益。差异调整在合并层。主要是考虑了权益法调整的部分如之前的收益，其他公积的变动等。因合并层有确认权益变动，所以这些数据已有数据。　　　　 2 、剩余股权处理剩余部分初始部分金额：按原收购日的公允价值入账。剩余部分初始部分按处置日（丧失控制权日）的公允价值入账。差异调整在合并层。　　后续权益法持续计算的价值变动确认。同个别不调整，直接并入。　 请教，大概是这样的一个思路吧。

回答人：chenyiwei
关于剩余股权处理。尽管后续都是权益法核算，但个别报表和合并报表对剩余股权进行权益法核算的依据不同（原取得日公允价值vs. 控制权丧失日公允价值），所以结果可能存在较大差异。

提问人：自在观 时间：2012-07-10 09:49:50
借：银行存款 8200 万元，贷：长投 6200 万元（（9300÷60%*40%），贷：投资收益 2000 万元 为什么除以60%呢

回答人：chenyiwei
母公司个别报表中成本法核算层面，原 60 ％长期股权投资的成本为 9300 万元，则占被投资企业 40 ％股权的部分的对应成本就是 6200万。

提问人：Manson_Luci 时间：2014-11-29 18:40:00
陈版，这“B公司相关净资产项目的 60 ％”是倒挤的数字，按您下面的解释为“际上是具体的资产和负债项目”，能具体解释一下么？倒挤计算容易，但具体科目记入什么不太清楚

回答人：chenyiwei
不是倒挤的，是10900*60％，包括被处置子公司的各项资产、负债项目于处置日在合并报表层面的账面价值（净额为 10900 ），再减去少数股东权益 4360 。

提问人：33shan 时间：2015-04-06 23:24:12
你好，版主请问处置日的利润表怎么编制啊，期初至处置日的利润表是还要编制的 是否是如下分录： 借：投资收益 60% 借：少数股东损益 40% 贷：利润表项目

回答人：chenyiwei
在最简单的情况下，基本可以这样理解。本版面上对此问题多次讨论过，建议搜索一下之前的讨论。

提问人：819232192 时间：2017-02-27 11:20:05
陈老师您好： 向您请教一个问题：A公司 2015 年 1 月 1 日设立全资子公司， 16 年 6 月 31 日处置60%的股权，由成本法转为权益法核算，请问：A公司 16 年年报中列示的 15 年未分配利润及盈余公积需要追溯调整嘛，如需调整，该如何列报呢？

回答人：chenyiwei
个别报表层面要追溯；但合并报表层面不追溯。

提问人：安好 时间：2017-05-30 23:15:23
陈版您好，请问个别报表层面A公司 16 年年报中列示的 15 年未分配利润及盈余公积需要追溯调整，是只追溯调整剩余的40%股权，还是追溯调整100%股权？母公司的所有者权益变动表中调整的增减变化填在什么地方？问题有点菜，老师别见笑，谢谢！

回答人：chenyiwei
一般理解是就剩余的 40 ％股权进行追溯调整。所有者权益变动表中列作其他期初调整。

提问人：安好 时间：2017-05-31 10:06:34
陈版您好，恕我愚钝，按您点评“一般理解是就剩余的 40 ％股权进行追溯调整。所有者权益变动表中列作其他期初调整。”的做法，追溯后 2015 年末母公司的比较报表上，母公司资产负债表的长期股权投资项目就是（60%成本法+40%权益法）这样一个合计数，我理解的对吗？谢谢！

回答人：chenyiwei
是。